【裁判字號】    95,訴,3336
【裁判日期】    970130
【裁判案由】    清償借款
【裁判全文】
臺灣高雄地方法院民事判決              95年度訴字第3336號
原      告  陽信商業銀行股份有限公司
法定代理人  庚○○
訴訟代理人  甲○○
            丁○○
被      告  壬○○
訴訟代理人  郭憲文律師
上列當事人間清償借款事件，經本院於民國97年1 月30日言詞辯
論終結，判決如下：
    主      文
被告應給付原告新臺幣陸拾玖萬玖仟柒佰貳拾陸元，及自民國九
十四年四月二十七日起至清償日止，按年利率百分之三計算之利
息，暨自民國九十四年五月二十八日起至清償日止，逾期在六個
月以內者，按上開利率百分之十計算之違約金，逾期超過六個月
者，按上開利率百分之二十計算之違約金。
訴訟費用由被告負擔。
    事 實 及 理 由
一、原告主張：訴外人癸○○邀乙○○為連帶保證人，於民國92
    年5 月27日向原告借款新台幣（下同）1,000,000 元，並約
    定應於98年5 月27日前清償完畢，利息則固定依年利率3 ％
    計算，應按月繳付本息，若有遲延繳納情形，癸○○除按上
    開利率照算利息外，並自逾期之日起六個月內按上開利率百
    分之十，超過六個月部分按上開利率百分之二十計付違約金
    ，由原告與癸○○訂立消費借貸契約（下稱系爭消費借貸契
    約）。詎癸○○自94年4 月26日起不續繳，尚積欠本金共計
    699,726 元未償還，屢經原告催討均置之不理。嗣經原告查
    詢，始知癸○○已於93年8 月10日死亡，其第一順位法定繼
    承人即被告壬○○並未於法定期間內辦理拋棄繼承或限定繼
    承，依法應繼承癸○○全部之權利義務，對本件債務負有完
    全清償責任。原告爰依繼承法律關係及消費借貸法律關係，
    請求被告應給付本金699,726 元，及自94年4 月27日起算之
    利息暨自同年5 月28日起算之違約金。並聲明：如主文第一
    項所示。
二、被告則以：伊固不否認其為癸○○之繼承人，惟否認原告所
    提借據及授信約定書上癸○○簽名為真正。且查訴外人癸○○自84年起即患有精神疾病，時有行為異常之情形，90年間
    更因嚴重精神異常而送高雄醫學大學附設醫院診治，自此以
    後即因精神異常幾近心神喪失，並經常於鄰里間隨地便溺，
    無端罵人，且因飲酒過度成流浪漢，又曾多次做出危險行為
    ，被鄉里視為頭痛人物，故其於原告所指借款時間已屬精神
    異常之人，自無遠赴台南向原告中華分行借款之可能。再者
    ，癸○○生前曾多次因身分證遺失向戶政事務所申請補、換
    領身分證，足疑其生前恐遭第三人冒用身分資料而向原告借
    款之可能。且癸○○91年度綜合所得稅經核定有5 筆薪資所
    得，然其並無法工作，嗣經向國稅局申訴，亦已查明係遭冒
    名虛報薪資所得；另於95年8 月間，匯豐汽車股份有限公司
    （下稱匯豐公司）亦以癸○○曾向其購車負有債務未清償為
    由，聲請執行原告之薪津，嗣經查明亦屬係遭他人冒名購車
    後，匯豐公司亦已撤回執行，堪認本件應係癸○○遭人冒名
    借款。並聲明：（一）原告之訴駁回。（二）願供擔保請准
    宣告免為假執行。
三、兩造不爭執事項：被告為癸○○之繼承人，應繼承癸○○之
    一切權利義務。
四、兩造爭執事項：
（一）爭點一：癸○○是否曾經向原告借款？
（二）爭點二：原告依繼承法律關係及消費借貸法律關係，請求
      被告應給付本金699,726 元及利息暨違約金，有無理由？
五、本院對於爭點一之判斷：
（一）有關原告提出之借據2 紙、授信約定書1 紙及印鑑申請書
      ，是否為癸○○所簽一事，本院審酌如下：
  １. 按文書，依其程式及意旨得認作公文書者，推定為真正，
      民事訴訟法第355 條第一項定有明文。查本院依職權向高
      雄市鼓山區戶政事務所調取之癸○○73年11月3 日印鑑登
      記申請書（下稱73年申請書，影本在本院卷第66頁）、86
      年10月30日補領國民身分證申請書（下稱86年申請書，影
      本在本院卷第62頁）、91年3 月29日補領國民身分證申請
      書（下稱91年3 月申請書，影本在本院卷第63頁）、91年
      4 月8 日換領國民身分證申請書（下稱91年4 月申請書，
      影本在本院卷第64頁）、91年11月25日補領國民身分證申
      請書（下稱91年11月申請書，影本在本院卷第65頁），均
      屬戶政事務所公務人員依程式所作成，係屬公文書無疑，
      揆諸前揭規定，自應推定該等公文書為真正，是就上開申
      請書上之癸○○簽名，自亦應推定其為真正。又被告於本
      院審理中，亦經本院命其提出癸○○之筆跡而提出存有癸○○之簽名於上之被告78學年度成績單（影本在本院卷第
      258 頁）、79學年度成績單（影本在本院卷第259 頁）、
      83學年度成績單（影本在本院卷第260 頁）、癸○○結婚
      證書等件（影本在本院卷第261 頁），且為被告所不爭執
      ，堪認該等文書上之癸○○簽名係為癸○○精神正常時所
      親自簽立無疑。
  ２. 而經本院以肉眼觀諸該等申請書及被告提出之各該文件之
      癸○○簽名方式，就「蘇」字部分，在86年申請書、91年
      3 月申請書及78學年度成績單部分，稽其運筆、字型、神
      韻、勾勒與角度，均屬相同；在91年4 月申請書、91年11
      月申請書、79學年度成績單、83學年度成績單部分，稽其
      運筆、字型、神韻、勾勒與角度，亦屬相同，堪認癸○○
      就其親簽之「蘇」字，係有兩種簽名方式。
  ３. 復就上開文件中之癸○○簽名方式有關「鋒」部分，經勾
      稽91年3 月申請書、在91年4 月申請書、91年11月申請書
      、78學年度成績單、79學年度成績單、83學年度成績單之
      運筆、字型、神韻、勾勒與角度，均屬相同，堪認上開文
      件中之鋒字，均應為癸○○所親簽。另在73年申請書部分
      ，則為另一方式，足認癸○○就其所親簽之「鋒」字，亦
      有兩種簽名方式。
  ４. 再就上開文件中之「原」字以觀，在91年4 月申請書、91
      年11月申請書、78學年度成績單部分83學年度成績單之運
      筆、字型、神韻、勾勒與角度，並無二致；而在73年申請
      書、91年11月申請書、79學年度成績單之運筆、字型、神
      韻、勾勒與角度，則為另一種寫法，足認癸○○就其親簽
      之「原」字，同有兩種簽名方式。
  ５. 而就原告提出借款人簽立於92年5 月27日之借據2 紙、授
      信約定書1 紙及印鑑申請書以觀，其上之癸○○簽名三字
      ，就「蘇」字之寫法，與前述在91年4 月申請書、91年11
      月申請書、79學年度成績單、83學年度成績單上之「蘇」
      字甚為相同；就「鋒」字之寫法，則均與前述在73年申請
      書之寫法接近。另於借據2 紙及印鑑申請書上之「原」字
      ，係與73年申請書、91年11月申請書、79學年度成績單無
      異；在授信約定書上之「原」字，其寫法則與91年4 月申
      請書、78學年度成績單部分83學年度成績單相同。
  ６. 綜上所述，可知本件原告提出之借款人簽立於92年5 月27
      日之借據2 紙、授信約定書1 紙及印鑑申請書，係分別與
      癸○○真正之兩種筆跡相同，堪認該等文件均係應為癸○○本人所親簽。
（二）有關癸○○與原告間是否有成立消費借貸關係之合意，本
      院審酌如下？
  １. 查原告主張癸○○與原告定有系爭消費借貸契約，業據提
      出上開癸○○簽立於92年5 月27日之借據2 紙、授信約定
      書1 紙及印鑑申請書在卷可佐，並經本院認定如上，堪認
      文書均為癸○○所親自簽名。
  ２. 又原告主張本件確係癸○○親自借款並加以對保一事，業
      據原告聲請證人戊○○到庭證稱：本件確係由伊所對保，
      不過印象已經模糊，就身分證上的照片看來，應該是在台
      南對保，而就伊所受之對保程序，會核對對保人之身分資
      料以確認是否為本人等語在卷（本院卷第87-91 頁）。雖
      依戊○○已因時間久遠而記憶模糊，然依其證詞可知對保
      必須係由本人為之，而戊○○通常亦會確認係本人始同意
      對保，堪認本件確係應由癸○○本人加以對保。
  ３. 雖被告提出癸○○於95年10月25日前往高雄醫學大學附設
      中和紀念醫院之診斷證明書1 紙，以其上載明癸○○曾於
      90年3 月4 日有開瓦斯之危險行為而就醫為由，並申請傳
      喚證人己○○、丙○○、辛○○到庭作證，抗辯癸○○已
      患有精神疾病多年而無締結系爭消費借貸契約之能力。惟
      查：
（１）本件原告主張被告之借款時間係於92年5 月27日，與癸○○就診之日期係於95年10月10日相距甚遠，而癸○○於90
      年之就診記錄亦僅有一次，且未住院觀察旋即返家，自難
      僅憑此推論癸○○自90年3 月4 日起迄死亡之日止均有精
      神異常而無法辨識事理之情。
（２）至於證人己○○、丙○○、辛○○固到庭證稱：癸○○自
      88年起就有精神問題，隨時都拿酒瓶喝酒，且沒有正常過
      等語。惟渠等亦均證稱：並非隨時隨地看到癸○○，是偶
      爾看到，看到時都不正常等語在卷。是該等證人既非經常
      均可發見癸○○，則是否可以渠等證詞即認癸○○自88年
      起即隨時均處於精神異常狀況，自有所疑。
（３）又依本院向台灣大哥大股份有限公司（下稱台哥大公司）
      及泛亞電信股份有限公司（下稱泛亞電信公司）調得之行
      動電話基本資料以觀（本院卷第142-151 頁），可知癸○○曾於90年10月4 日前往位於高雄市之台灣電店股份有限
      公司三民建工特約服務中心申辦行動電話號碼二門而使用
      至91年3 月1 日；於92年2 月25日前往位於台南之再勝通
      訊工程行申辦行動電話號碼一門而使用至同年9 月4 日，
      此除可由各該用戶申請書上簽字簽名與前述各該申請書上
      之簽名相同可知外，並可由該門號之帳單地址均登記其戶
      籍地址之高雄市○○○路1991巷9 號9 樓之一相同，而該
      等戶籍又係被告先前所設籍至91年4 月18日之戶籍地，亦
      有被告之戶籍謄本在卷可查（本院卷第14頁）。又依本院
      調取中華電信股份有限公司有關行動電話之資料，同顯示
      癸○○曾於90年2 月9 日申請行動電話門號一門而使用至
      90年11月20日，於同日申辦室內電話一門，並持續使用至
      癸○○死亡後之96年2 月5 日，而其戶籍地址及帳單地址
      亦均係在高雄市○○○路1991巷9 號9 樓之一，有本院中
      華電信資料查詢2 紙在卷可查（本院卷第96-97 頁），堪
      認癸○○確有於上開期間多次親自前往申辦行動電話及室
      內電話門號之情形。復徵諸癸○○於本件消費借貸款項相
      關文件上與前開請領身分證申請書、行動電話門號申請書
      之簽名，雖已相隔十數年有餘，惟仍具有高度之相似性，
      且字跡工整而無潦草凌亂之情，且與雙方不爭執癸○○係
      為精神正常時之78、79、83年所為簽名筆跡相同，尤見癸○○於簽立系爭消費借貸契約各該文件之際，應有相當之
      事理辨識能力。綜上，足認癸○○於90年至92年間，應係
      有相當之辨識能力，並無精神病症而導致不能辨別事理之
      情。
（４）況上開證人己○○、丙○○、辛○○亦均證稱：癸○○均
      係與妻及女兒即被告同住，業經上開證人證述在卷。是被
      告及其母既均有與癸○○同住，而上開各電信公司之帳單
      又係寄往被告及其母之住居處，甚且於癸○○死亡後仍有
      持續使用該室內電話門號及寄送帳單，是若被告癸○○於
      申辦該等電話門號有效期間均屬精神異常狀態而無法自行
      外出辦理各該事務，則被告或其母於接獲該等帳單後，自
      應會詳加追查此事以維護癸○○或自身之權利。然被告及
      其母卻於長達5 年之期間內均未曾對此事產生懷疑，且未
      曾向各該電信業者反應或向司法機關報案，堪認渠等對於
      癸○○於當時係有自行向電信業者申辦電話門號一事並無
      懷疑，益徵癸○○於當時應無精神異常而無法辨識外在事
      物之事實。
（５）從而，本件被告以癸○○於92年5 月27日間係屬精神異常
      而無法辨識事理之人為由，辯稱癸○○與原告在92年間所
      簽訂之系爭消費借貸契約係屬無效一事，即難採信。
（三）癸○○確有與原告訂立消費借貸契約一事，本院審酌如下
      ：
  １. 按當事人互相表示意思一致者，無論其為明示或默示，契
      約即為成立；稱消費借貸者，謂當事人一方移轉金錢或其
      他代替物之所有權於他方，而約定他方以種類、品質、數
      量相同之物返還之契約。當事人之一方對他方負金錢或其
      他代替物之給付義務而約定以之作為消費借貸之標的者，
      亦成立消費借貸，民法第153 條第1 項、第474 條分別定
      有明文。是於當事人就消費借貸金額及返還方式達成合意
      ，並由貸與人移轉金錢所有權或以他方負金錢給付義務而
      約定為消費借貸之標的者，即應成立消費借貸關係。
  ２. 原告於癸○○與其簽訂系爭消費借貸契約後，即有將各該
      款項撥入癸○○所開立之帳戶，而處於癸○○得隨時動用
      之狀態，並確實經動用而使用該筆借款等情，業據原告提
      出癸○○之原存款帳戶交易紀錄在卷可佐（本院卷第248-
      251 頁），堪認原告確有交付消費借貸款項之事實。
  ３. 綜上，本件系爭消費借貸法律關確係由癸○○與原告親自
      達成契約合意而簽名，且癸○○於締結系爭消費借貸契約
      時又無不能辨識事理能力之情形，而原告於系爭消費借貸
      契約合意後，亦有交付消費借貸款項，揆諸前揭說明，自
      應認癸○○確有與原告訂立系爭消費借貸契約。
六、本院對於爭點二之判斷：
（一）按稱消費借貸者，謂當事人一方移轉金錢或其他代替物之
      所有權於他方，而約定他方以種類、品質、數量相同之物
      返還之契約；借用人應於約定期限內，返還與借用物種類
      、品質、數量相同之物；遲延之債務，以支付金錢為標的
      者，債權人得請求依法定利率計算之遲延利息。但約定利
      率較高者，仍從其約定利率；當事人得約定債務人於債務
      不履行時，應支付違約金，民法第474 條第1 項、第478
      條前段、第233 條第1 項及第250 條第1 項分別定有明文
      。次按繼承人自繼承開始時，除本法另有規定外，承受被
      繼承人之財產上一切權利義務，民法第1148條前段亦有明
      文。是繼承人就被繼承人所積欠他人之消費借貸債務及利
      息暨違約金，自應負完全清償責任。
（二）查本件原告主張癸○○與其訂有系爭消費借貸契約一事，
      業經本院認定如上，而癸○○於取得消費借貸款項後，僅
      繳納本息至94年4 月26日止，迄今仍有699,726 元之本金
      尚未償還等事實，亦經原告提出放款明細檔資料查詢及列
      印（本院卷第7 、9 頁）及癸○○之原存款帳戶交易紀錄
      在卷可佐（本院卷第248-251 頁），且為被告所不爭執，
      應堪信為真實。是癸○○既為系爭消費借貸契約之借款人
      ，被告又為癸○○之繼承人而未拋棄或限定繼承，揆諸前
      揭規定，被告自應對於系爭借款負連帶清償責任，則原告
      請求被告應給付原告699,726 元，及自94年4 月27日起至
      清償日止，按年利率3 ％計算之利息，暨自94年5 月28日
      起至清償日止，逾期在六個月以內按上開利率百分之十，
      超過六個月部分按上開利率百分之二十計付違約金，為有
      理由。
七、綜上所述，本件原告本於消費借貸及繼承之法律關係，請求
    被告應給付原告699,726 元，及自94年4 月27日起至清償日
    止，按年利率3 ％計算之利息，暨自94年5 月28日起至清償
    日止，逾期在六個月以內按上開利率百分之十，超過六個月
    部分按上開利率百分之二十計付違約金，為有理由，應予准
    許。另因原告並未聲請願供擔保請准宣告假執行，且本院亦
    未依職權宣告假執行，是本件被告聲明願供擔保請准宣告免
    為假執行，即無意義，爰不予以准駁，附此敘明。
八、至法務部調查局雖以本件卷內資料不足而無法就卷內文書之
    癸○○筆跡加以鑑定，惟此業經本院自行認定如上；又雖於
    癸○○死亡後仍有他人繼續還款，然此非無可能係他人故佈
    疑陣所致，亦也可能係與癸○○合意一同借款之人所為，尚
    難逕認確係有他人冒癸○○之名而與原告訂立系爭消費借貸
    契約，故上開各項均與本件判決結果無影響。又本件事證已
    臻明確，兩造其餘攻擊、防禦方法及所為之立證，經核與判
    決之結果亦不生影響，爰不逐一加以論述，併予敘明。
九、據上論結，本件原告之訴為有理由，依民事訴訟法第78條，
    判決如主文。
中    華    民    國    97    年    1     月    30    日
                民事第五庭    審判長法  官  林玉心
                                    法  官  葉啟洲
                                    法  官  林勇如
上正本係照原本作成。
如不服本判決，應於送達後20日內，向本院提出上訴狀並表明上
訴理由，如於本判決宣示後送達前提起上訴者，應於判決送達後
10日內補提上訴理由書（須附繕本）。
中    華    民    國    97    年    1     月    30    日
                                    書記官  邱秋珍


司法院資訊處製作；財團法人民間司法改革基金會備份。
